【裁判字號】    95,台上,4334
【裁判日期】    950804
【裁判案由】    違反貪污治罪條例
【裁判全文】
最高法院刑事判決            九十五年度台上字第四三三四號
    上  訴  人  甲○○
                        12號.
    選任辯護人  謝清福律師
    上  訴  人  乙○○
                        178.
                        號4樓.
    選任辯護人  蔡調彰律師
上列上訴人等因違反貪污治罪條例案件，不服台灣高等法院中華
民國九十五年四月二十八日第二審判決（九十五年度上訴字第三
三七號，起訴案號：台灣基隆地方法院檢察署九十四年度偵字第
一五五五、一五五六、一八四九、一九六七、二四五九號《原判
決漏載上列四案號》），提起上訴，本院判決如下：
    主  文
原判決撤銷，發回台灣高等法院。
    理  由
本件原判決撤銷第一審關於論處上訴人乙○○、甲○○違背職務
收受賄賂罪部分之判決，改判仍論上訴人乙○○以連續依據法令
從事公務並有調查職務之人員，對於違背職務之行為，收受賄賂
罪，處有期徒刑拾年陸月，褫奪公權柒年，並諭知所得財物新台
幣 (下同)陸萬元，應予追繳沒收，如全部或一部無法追繳時，
以其財產抵償之；甲○○以連續依據法令從事公務並有調查職務
之人員，對於違背職務之行為，收受賄賂罪，處有期徒刑捌年，
褫奪公權陸年，並諭知所得財物伍萬元，應予追繳沒收，如全部
或一部無法追繳時，以其財產抵償之，固非無見。
惟查：（一）證據之取捨與事實之認定，固為事實審法院之職權
，惟如調查所得之證據，就待證事實之內容不相一致時，仍應依
經驗法則、論理法則定其取捨，並於判決理由內詳予說明其所得
心證之理由，方足為事實認定之依據。原判決雖以證人宋云秀及
證人朱宏勝於偵、審時之證述，認定證人宋云秀連續三次親自交
付乙○○賄款各一萬五千元，第四次則託證人朱宏勝轉交一萬五
千元之賄款，另連續再託證人朱宏勝轉交二萬及三萬元之賄款予
甲○○等情。惟證人宋云秀於檢察官偵查時證謂：「（問：你曾
拿錢給管區警員乙○○嗎？）沒有。」（見民國九十四年度偵字
第一五五五卷第四十五頁）；嗣於第一審法院調查時證稱：「第
四次我是拜託朱宏勝拿給乙○○，時間是第三次後一個月，當時
我人不舒服，當時朱宏勝打電話給我時，我腎臟結石正在痛，所
以我交代他直接向盧葉牡丹拿，並請他要如何處理就如何處理，
所以實際交錢的過程我不清楚」（見一審卷第一六０頁）；「…
…有一天我要去朱宏勝便利商店附近土地公廟拜拜，順路要去朱
宏勝店聊天，正好被告甲○○在場，我就走進去向朱宏勝說，新
來的也不介紹一下，朱宏勝就說他叫『阿祿仔』（台語發音），
沒有說他正確姓名，我就接著說『大人，請你高抬貴手，我們都
是一些老人家在賭博，不要常常來找我們麻煩』，『阿祿仔』就
回我說，別人來檢舉，我們一定要去查，因我與他是第一次見面
，所以我不敢再說，轉頭就走。」，「幾天之後，我一樣到朱宏
勝店裡拜託他，說『我與碧蓮（盧葉牡丹）還要加減（台語發音
）經營賭場，請向警察說說看』，他說好，說要幫我們講講看，
要我等消息，我就回去了。一、二天後，我又到朱宏勝店裡，問
他進展如何，他回我說『好』，並以中指、食指比數字２，我就
回說『哇，現在一個月要二萬元，我們只是老人賭博，又不是每
天都玩，我要回去跟碧蓮再商量一下』，商量結果碧蓮說願意，
然後我與碧蓮二人都沒有錢，我就到朱宏勝店裡，跟朱宏勝說『
碧蓮說好，但我們沒有錢，一樣要先跟他借』，朱宏勝回說好，
他一樣是每天要我還錢」，「（檢察官問：這次的二萬元他交給
何人？）這次我不知道……他沒有直接叫我拿錢去交，所以我不
瞭解」，「（檢察官問：借幾次二萬元？）除這次外，一個月後
，朱宏勝又告訴我時間到了，地點一樣在他的店裡，時間好像靠
近中秋節，他說要多加一萬元『買茶米』（台語發音），我說我
要再回去與碧蓮商量，碧蓮說為了討生活沒有關係，錢一樣是跟
朱宏勝借的……我有問朱宏勝錢給誰，因我們花這條錢，我們也
要瞭解它的去向，朱宏勝說錢都是交給『阿祿仔』」，「（辯護
人問：朱宏勝介紹你與甲○○認識後，甲○○有無留電話給你？
）印象中好像沒有，也沒有打過電話給他。」，「（辯護人問：
據你剛才所言，甲○○拒絕你之後，你就不敢再找他？）對，都
是朱宏勝跟他接觸的」各等語（見一審卷第二四０至二四二、二
四四頁）。如證人宋云秀該部分所證不虛，其並未親自交款給乙
○○，至由證人朱宏勝交款予乙○○部分，係交代證人朱宏勝直
接向盧葉牡丹取款，故不悉朱宏勝將如何交款，且其僅與甲○○
見過面，並未曾直接與甲○○洽談交付賄款之數額及如何交款。
惟證人朱宏勝於法務部調查局台北市調查處先則證以：「九十二
年九月間，宋云秀等所經營之賭場開賭後，某日，宋女請我幫忙
約派出所員警見面，於是我趁著甲○○（綽號叫阿祿仔，四腳亭
派出所的總務）來店裡購買文具用品時，當面邀請莊某與『文華
』（宋云秀）見面，數日後，雙方見面討論宋女開設賭場相關事
宜，內容我並不清楚。第一次見面後隔數日，宋、莊兩人又到我
店內第二次見面，談話內容我亦不清楚。次日，宋女就來向我借
二萬元，我同意後宋女告訴我，如果有人說是『文華叫他來拿的
』，就把錢交給他。又隔一日，甲○○到我店裡說是『文華叫我
來拿』，於是我就將二萬元現金親手交給甲○○。第二次，大約
在九十二年十月間，情形與第一次相同，文華先向我借三萬元，
並告訴我有人說是『文華要他來拿的』，就把錢交給他，次日甲
○○到我店裡，說『文華叫我來拿』，於是我將三萬元現金交給
甲○○。」（見九十四年度偵字第一五五五卷第十九至二十頁）
；嗣於第一審法院審理時則改供證：「（第四次）時間到了，我
打電話跟宋云秀說要交錢了，宋云秀說他人不舒服要去看醫生，
錢放在我這裡，說乙○○晚一點會來拿，接著下午二、三點時，
乙○○到我店裡把錢取走。」（見一審卷第一六九頁）；「九十
二年中秋節之前，宋云秀來找我，說要再經營賭場，叫我再去派
出所說說看，當時我是趁甲○○到我店裡買東西，我就跟他說，
有人要開賭場，他說要回去問問看，沒說問誰，過幾天，他到我
店裡跟我說好，用中指、食指比數字２，他回去後，我打電話給
宋云秀，叫他到我店裡，宋云秀到我店裡，問我處理情形，我就
一樣以中指、食指比數字２，他說要回去與盧葉牡丹商量，又過
沒幾天，他一早來我店裡，跟我說好，然後就跟我借二萬元，叫
我包給報他名字來拿的警察。」，「甲○○在宋云秀向我借錢的
隔天下午一點多到我店裡，當時甲○○身穿外套，外套裡面是制
服，他開巡邏車來的，到店裡就跟我說，『文華（宋云秀），叫
我來拿的』，我就拿二萬元給他本人」，「隔了一個月，甲○○
說要多一萬元，我問他，他就說多一萬元是要來買『茶米』，我
就打電話給宋云秀到我店裡，我向他說派出所『阿祿仔』講要再
多一萬元，他說要再跟『碧蓮』商量，隔天宋云秀跟我說好，一
樣跟我借三萬元，再隔天早上十一點多，甲○○又到我店裡，當
時穿著沒有印象，我也是當場將三萬元現金拿給他。」各等語（
見一審卷第二四九至二五０頁）。其與宋云秀非惟前後所述支付
賄款之細節不一，彼等間之供述，亦有矛盾，其實情為何，既關
係上訴人等二人有無上述犯行之認定，自有詳加調查，釐清真相
之必要，又原判決就上開不同之陳述，未說明其取捨之心證理由
，遽行判決，即有證據之調查未盡及判決理由不備之違法。（二
）貪污治罪條例第四條第一項第五款之對於違背職務之行為，要
求、期約或收受賄賂，係屬三種不同之犯罪型態。原判決僅說明
：「被告乙○○前後四次藉由被告朱宏勝向被告盧葉牡丹、宋云
秀收受賄賂，一次要求賄賂（九十一年十一月間某日部分）……
均時間緊接，手法相類，所犯復係構成要件相同之罪名，顯係基
於概括犯意而反覆為之，皆為連續犯，均應依（修正前）刑法第
五十六條規定，以一收受賄賂罪論。」等旨（原判決第三十二頁
第十四至二十列）。惟就上訴人乙○○所犯四次收受賄賂，一次
要求賄賂之不同犯罪要件，如何構成連續犯，屬裁判上一罪？其
理由之說明不盡明確，尚有未洽。（三）當事人於審判期日前，
或審判期日，聲請調查之證據，如與待證事實有重要關係，又非
不能調查或不易調查，而法院未予調查，又未認其無調查之必要
，以裁定駁回之，或雖經調查，其所得如何不足採取，亦未於判
決理由內予以說明，自難謂無判決理由不備之違法。查上訴人乙
○○於原審具狀主張請求調閱其九十一年三月起至九十二年三月
任職四腳亭派出所主管時之受理各類案件紀錄表冊及工作紀錄簿
，有其九十五年一月十六日之上訴理由(一)狀在卷可憑 (見原審卷
第四十三頁)，原審未予調閱該表冊及工作紀錄簿，又未以裁定
駁回之，或於判決內予以說明無調查必要之理由，難謂無理由不
備之違法。以上或為上訴意旨所指摘，或為本院得依職權調查之
事項，應認原判決有撤銷發回之原因。
據上論結，應依刑事訴訟法第三百九十七條、第四百零一條，判
決如主文。
中    華    民    國  九十五  年    八    月    四    日
                      最高法院刑事第六庭
                          審判長法官  林  增  福
                                法官  邵  燕  玲
                                法官  張  清  埤
                                法官  陳  世  雄
                                法官  陳  朱  貴
      本件正本證明與原本無異
                                      書  記  官
中    華    民    國  九十五  年    八    月   十四   日
                                                      Ｅ


司法院資訊處製作；財團法人民間司法改革基金會備份。
